臺灣臺北地方法院民事判決　　　　　　　99年度訴字第4516號
原　　　告　杜謝碧蝦
　　　　　　蔡寸金
　　　　　　杜權峰
　　　　　　杜佳貞
原　　　告　杜佳嬪
法定代理人　蔡寸金
共　　　同
訴訟代理人　周金城律師
　　　　　　張永福律師
被　　　告　臺灣大車隊股份有限公司
法定代理人　林村田
訴訟代理人　孫秉棣
　　　　　　林瑞陽律師
複代理人　　黃廷維律師
上列當事人間請求侵權行為損害賠償事件，經本院刑事庭以99年
度重附民字第39號裁定移送前來，本院於民國100年6月9日言詞
辯論終結，判決如下：
    主      文
被告應給付原告杜謝碧蝦新臺幣貳佰捌拾玖萬貳仟捌佰玖拾捌元
、原告蔡寸金新臺幣貳佰肆拾萬元、原告杜權新臺幣壹佰萬元
、原告杜佳貞新臺幣壹佰柒拾萬仟零玖拾捌元、原告杜佳嬪
新臺幣貳佰肆拾陸萬零玖佰陸拾元，及均自民國九十九年五月十
二日起至清償日止按年利率百分之五計算之利息。
原告其餘之訴駁回。
訴訟費用由被告負擔二分之一，餘由原告負擔。
本判決第一項於原告杜謝碧蝦、蔡寸金、杜權、杜佳貞、杜佳
嬪分別以新臺幣玖拾萬元、新臺幣捌拾萬元、新臺幣拾萬元、
新臺幣伍拾萬元、新臺幣捌拾萬元預供擔保後得假執行；但被告
如分別以新臺幣佰萬元、新臺幣貳佰伍拾萬元、新臺幣壹佰萬
元、新臺幣壹佰捌拾萬元、新臺幣貳佰伍拾萬元為原告杜謝碧蝦
、蔡寸金、杜權、杜佳貞、杜佳嬪預供擔保，得免為假執行。
原告其餘假執行之聲請駁回。
    事實及理由
一原告主張：訴外人杜讚修於民國98年10月20日凌晨1時許，呼
  叫被告提供計程車服務，被告指派林淵晟駕駛車牌095-EU號計
  程車（下稱系爭計程車）運送杜讚修前往臺北市○○○路○段
  ，惟林淵晟於途中與杜讚修發生爭執，遂於臺北市○○路○段
  235號門前令杜讚修下車，且於杜讚修步行至其車前時，故意
  先倒車再加速往前衝撞杜讚修，致杜讚修傷重不治死亡。原告
  杜謝碧蝦為杜讚修之母、原告蔡寸金為杜讚修之配偶、原告杜
  權、杜佳貞、杜佳嬪為杜讚修之子女，得依民法第184條第1
  項前段、第192條、第194條規定，請求林淵晟賠償殯葬費、扶
  養費及精神慰撫金，被告為林淵晟之僱用人，應依民法第188
  條第1項前段規定負連帶損害賠償責任，或依消費者保護法第7
  條第1項、第3項規定負損害賠償責任等情。求為判命被告給付
  原告杜謝碧蝦新臺幣（下同）6,371,948元、原告蔡寸金7,821
  ,537元、原告杜權1,278,342元、原告杜佳貞1,798,227元、
  原告杜佳嬪2,500,469元，及均自刑事附帶民事起訴狀繕本送
  達翌日起至清償日止按年利率5%計付利息之判決，並願供擔保
  ，請准宣告假執行。
二被告辯稱：依林淵晟與被告簽訂之臺灣大車隊GPRS車機系統及
  商標授權使用契約書（下稱系爭契約）第1條之約定，可知林
  淵晟係支付固定費用向被告租用GPRS車機系統，取得派車服務
  及商標權、排班點與相關設備物件之使用權，被告僅為林淵晟
  提供與不特定乘客締結旅客運送契約之機會，或為締約之媒介
  ，林淵晟係專為自己之利益而從事旅客運送業務，非為被告之
  利益而提供勞務，被告亦未支付報酬給林淵晟，故被告與林淵
  晟間並無僱傭關係或事實上之指揮監督關係，原告請求被告依
  民法第188條第1項規定負僱用人連帶賠償責任，顯無理由。又
  被告通知林淵晟在指定時間內抵達杜讚修指定之搭車地點時，
  即已完成媒合服務給付義務，所提供之服務並無瑕疵，未違反
  消費者保護法第7條第1項之規定，原告依同條第3項規定請求
  被告負損害賠償責任，亦無理由等語。聲明請求駁回原告之訴
  及其假執行之聲請，如受不利判決，並願供擔保，請准宣告免
  為假執行。
三本院之判斷
  原告主張：訴外人杜讚修於98年10月20日凌晨1時許，呼叫被
  告提供計程車服務，被告指派林淵晟駕駛系爭計程車運送杜讚
  修前往臺北市○○○路○段，惟林淵晟於途中與杜讚修發生爭
  執，遂於臺北市○○路○段235號門前令杜讚修下車，且於杜讚
  修步行至其車前時，故意先倒車再加速往前衝撞杜讚修，致杜
  讚修傷重不治死亡，而原告杜謝碧蝦為杜讚修之母、原告蔡寸
  金為杜讚修之配偶、原告杜權、杜佳貞、杜佳嬪為杜讚修之
  子女，得依民法第184條第1項前段、第192條、第194條規定，
  請求林淵晟賠償殯葬費、扶養費及精神慰撫金等情，為被告所
  不爭執。惟原告主張被告為林淵晟之僱用人，應依民法第188
  條第1項前段規定負連帶損害賠償責任，或依消費者保護法第7
  條第1項、第3項規定負損害賠償責任等情，為被告所否認。經
  查：
  (一)被告是否應依民法第188條第1項前段規定負僱用人連帶損害
    賠償責任？
    1.按「受僱人因執行職務，不法侵害他人之權利者，由僱用
      人與行為人連帶負損害賠償責任。但選任受僱人及監督其
      職務之執行，已盡相當之注意或縱加以相當之注意而仍不
      免發生損害者，僱用人不負賠償責任。」民法第188條第1
      項定有明文；所謂受僱人，並非僅限於僱傭契約所稱之受
      僱人，凡客觀上被他人使用為之服勞務而受其監督者均係
      受僱人；又所謂受僱人因執行職務不法侵害他人之權利，
      不僅指受僱人因執行其所受命令，或委託之職務自體，或
      執行該職務所必要之行為，而不法侵害他人之權利者而言
      ，即受僱人之行為，在客觀上足認為與其執行職務有關，
      而不法侵害他人之權利者，就令其為自己利益所為亦應包
      括在內（最高法院57年台上字第1663號、42年台上第1224
      號判例意旨參照）。
    2.原告主張：林淵晟駕駛系爭計程車故意衝撞杜讚修致死，
      係因執行職務所為不法侵害，被告對林淵晟有選任監督關
      係，應負民法第188條第1項所定僱用人責任等情，業據提
      出被告之網頁資料為證，被告固不爭執網頁資料之真正，
      惟否認與林淵晟有僱傭關係或選任監督關係。經查，依系
      爭契約第1條約定：被告經營計程車派車服務，提供林淵
      晟載運乘客機會之服務，林淵晟應向被告租用成為被告隊
      員所應具備之相關物件，以利被告營運，並應依規定繳納
      費用，取得被告提供之派車服務及商標權、排班點與相關
      設備物件之使用權等語（參見本院卷(一)第146頁），固難
      認被告與林淵晟間成立僱傭關係。然依系爭契約第1條、
      第3條第2項、第7條第1項及第8條第5項另約定：林淵晟無
      正當理由不得拒絕接受被告提供之派車服務，並應參加被
      告安排之禮儀訓練課程，經考試合格始能使用被告之商標
      ，且須遵守被告相關管理規章及排班點規定排班，違者依
      被告隊員公約處置，另若違反隊員公約，願無異議依隊員
      公約接受處分或由被告定期催告改正，逾期未改正者得終
      止契約等語（參見本院卷(一)第146至149頁），以及被告於
      其網站上宣示「每位隊員司機皆定期接受服務訓練課程，
      並結合現代化的行銷與e化的營運管理平台，打造安全、
      舒適的計程車服務」、「臺灣大車隊所有隊員均經過嚴格
      的篩選，並受過完整的教育訓練，提供乘客最安心、貼心
      、迅速的乘車服務。若隊員遭受檢舉違規，經查證屬實者
      ，將依公司規定嚴辦」等語（參見本院99年度重附民字第
      39 號卷第190頁），可知被告依系爭契約對林淵晟有選任
      、指揮及監督之權利，且於網站上公開表示對於包括林淵
      晟在內之隊員司機均由被告選任及監督，再參酌林淵晟駕
      駛系爭計程車係使用印有被告商標之車頂燈殼、兩側門邊
      標幟（參見本院卷(一)第146頁之系爭契約第2條第1項、第3
      條第1項約定）等情，應認客觀上林淵晟有為被告服勞務
      而受被告監督之情形，且其駕駛系爭計程車衝撞杜讚修致
      死，在客觀上足認為與其執行職務有關，即使林淵晟係為
      自己利益而逞一時意氣所為，亦同。故原告主張被告應就
      林淵晟之不法侵害行為，依民法第188條規定負連帶損害
      賠償責任，為有理由。
  (二)原告得請求被告與林淵晟連帶賠償之財產上及非財產上損害
    之金額為何？
    按因故意或過失，不法侵害他人之權利者，負損害賠償責任
    ；不法侵害他人致死者，對於支出殯葬費之人，亦應負損害
    賠償責任，另被害人對於第三人負有法定扶養義務者，加害
    人對於該第三人亦應負損害賠償責任，又被害人之父、母、
    子、女及配偶，雖非財產上之損害，亦得請求賠償相當之金
    額。民法第184條第1項前段、第192條、第194條分別定有明
    文。本件原告主張林淵晟故意不法侵害杜讚修致死，請求被
    告與林淵晟連帶賠償殯葬費、扶養費及精神慰撫金，為有理
    由。茲分述原告得請求之金額如下：
    1.原告蔡寸金主張支出喪葬費用40萬元，為被告所不爭執。
    2.原告請求給付扶養費部分：
      (1)按直系血親相互間，互負扶養之義務；負扶養義務者有
        數人時，直系血親卑親屬為第一順序扶養義務人；負扶
        養義務者有數人，而其親等同一時，應各依其經濟能力
        ，分擔義務；扶養之程度，應按受扶養權利者之需要，
        與負扶養義務者之經濟能力及身分定之，民法第1114條
        第1款、第1115條第1項第1款、第3項、第1119條分別定
        有明文。又受扶養權利者，以不能維持生活而無謀生能
        力者為限，前項無謀生能力之限制，於直系血親尊親屬
        不適用之，民法第1117條亦有明文。
      (2)原告杜謝碧蝦為杜讚修之母，其主張因中風臥病在床數
        年，已不能維持生活，且不能自理生活而有看護之必要
        等情，業據提出失能診斷證明書、行政院勞工委員會函
        、照顧服務員求才登記表、看護工聘僱名冊與護照、就
        業安定費繳納通知單與收據、健康保險費繳款單收據聯
        、薪資表等為證（參見本院卷(一)第103頁、卷(二)第34至
        40頁），故其主張包含外籍看護工每月之薪資17,716元
        、健保費1,187元及就業安定費2,000元在內，每月所需
        扶養費為35,000元，尚非無據。再依原告杜謝碧蝦陳稱
        其原由包括杜讚修在內之5名子女平均分擔扶養費等語
        ，原告杜謝碧蝦請求之扶養費以每月7,000元（35,000
        ÷5＝7,000）為適當。參酌原告杜謝碧蝦生於23年1月
        18日，自98年10月間起按平均餘命約14年（參見本院卷
        (一)第99頁之97年臺北巿簡易生命表）即168個月計算，
        其請求被告一次給付扶養費892,898元（月別5/12%複式
        霍夫曼計算法，第1個月不扣除中間利息，計算式為：
        7000×127.00000000即應受扶養168月之霍夫曼係數=
        892898，小數點以下4捨5入），為有理由。
      (3)原告杜佳貞為杜讚修之女，其主張仍在學，尚無謀生能
        力且不能維持生活等情，業據提出學雜費繳費收據為證
        （參見本院卷(一)第101頁），其請求按97年臺北巿平均
        每人月消費支出額24,357元（參見本院卷(一)第97頁）計
        算扶養費至大學畢業為止，尚非無據。參酌原告杜佳貞
        生於79年8月28日，自98年10月間杜讚修死亡時至101年
        6月間原告杜佳貞大學畢業為止按32個月計算，原告杜
        佳貞請求被告一次給付扶養費733,098元（月別5/12%複
        式霍夫曼計算法，第1個月不扣除中間利息，其計算式
        為：24357×30.00000000即應受扶養32月之霍夫曼係數
        =733098，小數點以下4捨5入），為有理由。
      (4)原告杜佳嬪為杜讚修之女，其主張仍在學，尚無謀生能
        力且不能維持生活等情，業據提出學雜費繳費收據為證
        （參見本院卷(一)第102頁），其請求被告按97年臺北巿
        平均每人月消費支出額24,357元（參見本院卷(一)第97頁
        ）計算扶養費至大學畢業為止，尚非無據。參酌原告杜
        佳嬪生於82年6月5日，自98年10月間杜讚修死亡時至
        104年6月間原告杜佳嬪大學畢業為止按68個月計算，原
        告杜佳嬪請求被告一次給付扶養費1,460,960元（月別
        5/12%複式霍夫曼計算法，第1個月不扣除中間利息，其
        計算式為：24357×59.00000000即應受扶養68月之霍夫
        曼係數=0000000，小數點以下4捨5入），為有理由。
      (5)至於原告蔡寸金部分，參酌其於98年間所得總額為112,
        000元，並有房屋2筆、土地3筆、汽車2輛及投資4筆等
        財產（參見本院卷(一)第114至116頁之稅務電子閘門財產
        所得調件明細表），目前每月獲有薪資所得（每月按工
        資17,280元提繳退休金，參見本院卷(一)第104頁之99年9
        月份勞工退休金計算名冊）等情，難認不能維持生活，
        其請求給付扶養費，尚無理由。另被告杜權峰雖請求給
        付至大學畢業為止之扶養費，惟參酌被告杜權峰生於76
        年6月14日，應自82年9月間開始讀小學，至98年6月間
        大學畢業。被告杜權峰未證明於98年10月以後無謀生能
        力且不能維持生活，其請求給付扶養費，並無理由。
      (6)被告雖辯稱原告蔡寸金應與杜讚修分擔扶養其餘原告之
        義務等語，然原告蔡寸金並非原告杜謝碧蝦之第一順位
        扶養義務人，另審酌原告蔡寸金主張須負擔杜讚修對於
        銀行之借款債務6,994,604元，業據提出國泰世華商業
        銀行房屋擔保借款繳息清單為證（參見本院卷(一)第172
        頁），依其經濟能力，除維持自己生活外，難認有餘力
        分擔扶養原告杜佳貞、杜佳嬪之義務，應毋須分擔之。
        又被告雖辯稱原告未證明杜讚修負扶養義務之經濟能力
        等語，惟原告主張杜讚修生前經營冠中電器企業有限公
        司，所月營收扣除成本、費用後，淨利為169,884元等
        情，業據提出98年7月至9月之帳簿為證（參見本院卷(二)
        第3至20頁），依其帳簿記載方式及內容，難認係臨訟
        製作者，從而難認杜讚修無以上開方式扶養原告杜謝碧
        蝦、杜佳貞、杜佳嬪之經濟能力。
    3.原告請求非財產上之損害賠償部分：
      按慰藉金係以精神上所受無形之痛苦為準，應審酌被害人
      及加害人之地位、家況、並被害人所受痛苦之程度、與其
      家屬之關係暨其他一切情事，定其數額（最高法院48年度
      台上字第798號判例意旨參照）。本件原告主張因林淵晟
      故意衝撞杜讚修致死而受有非財產上之損害，經斟酌林淵
      晟故意加害杜讚修之情節重大，衡量原告喪失至親所受痛
      苦程度非輕，並審酌兩造與林淵晟之身分、地位、資力（
      參見本院卷(一)第47至49、73至77、114至125頁之稅務電子
      閘門財產所得調件明細表）等情，認原告杜謝碧蝦及蔡寸
      金各請求被告賠償200萬元，杜權、杜佳貞及杜佳嬪各
      請求被告賠償100萬元，應屬適當。
    4.綜上，原告所受財產及非財產上之損害，總計為：原告杜
      謝碧蝦2,892,898元、原告蔡寸金240萬元、原告杜權
      100萬元、原告杜佳貞1,733,098元、原告杜佳嬪2,460,
      960元。
四綜上所述，原告依民法第188條第1項前段、第184條第1項前段
  、第192條、第194條規定，請求被告給付原告杜謝碧蝦2,892,
  898元、原告蔡寸金240萬元、原告杜權100萬元、原告杜佳
  貞1,733,098元、原告杜佳嬪2,460,960元，及均自刑事附帶民
  事起訴狀繕本送達翌日即99年5月12日起至清償日止按年利率
  5%計算之法定遲延利息，為有理由，應予准許；逾此之請求，
  為無理由，應予駁回。
五兩造均陳明願供擔保，以代釋明，聲請宣告假執行或免為假執
  行，經核就原告勝訴部分並無不合，爰分別酌定相當之擔保金
  額准許之；至於原告敗訴部分，其假執行之聲請，因訴之駁回
  而失所附麗，不應准許。
六本件判決之基礎已臻明確，兩造其餘攻擊防禦方法及主張舉證
  ，於判決結果不生影響，無一一審究之必要，附此敘明。
七據上論結，本件原告之訴為有一部有理由、一部無理由。依民
  事訴訟法第79條，第390條第2項、第392條第2項，判決如主文
  。
中    華    民    國    100    年    6    月    30    日
                  民事第二庭    法  官  林玲玉
以上正本係照原本作成。
如對本判決上訴，須於判決送達後20日內向本院提出上訴狀。如
委任律師提起上訴者，應一併繳納上訴審裁判費。
中    華    民    國    100    年    6    月    30    日
                                書記官  劉碧輝